【裁判字號】    99,判,49
【裁判日期】    990128
【裁判案由】    土地增值稅
【裁判全文】
最  高  行  政  法  院  判  決
                                        99年度判字第49號
上  訴  人  甲○○
被 上訴 人  臺北市稅捐稽徵處
代  表  人  乙○○
上列當事人間土地增值稅事件，上訴人對於中華民國96年12月31
日臺北高等行政法院96年度訴更一字第43號判決，提起上訴，本
院判決如下：
    主  文
上訴駁回。
上訴審訴訟費用由上訴人負擔。
    理  由
一、本件上訴人於民國91年1月24日訂約出售坐落臺北市○○區
    ○○段3小段650地號持分土地（下稱系爭土地），並於同日
    向被上訴人所屬松山分處申報土地移轉現值，經該分處核定
    系爭土地之土地增值稅計新臺幣（下同）66萬2,916元。惟
    因土地稅法第33條於91年1月17日經立法院三讀修正通過（
    91年1月30日公布），上訴人遂於91年2月19日依修正後土地
    稅法第33條第2項規定向被上訴人所屬松山分處申請減半課
    徵土地增值稅。經該分處以91年2月22日北市稽松山乙字第
    09160527400號函復否准。上訴人不服，循序提起訴願，經
    訴願決定撤銷原處分，命被上訴人另為處分。嗣被上訴人以
    92年5月7日北市稽法甲字第09290451700號復查決定「維持
    原處分。」上訴人仍不服，再次提起訴願，經訴願決定撤銷
    原處分，命被上訴人另為處分。嗣被上訴人重為審查後，以
    93年3月9日北市稽法甲字第09262872600號復查決定：「維
    持原處分。」上訴人猶不服，循序提起行政訴訟，經原審判
    決駁回。上訴人不服，提起上訴，經本院96年度判字第192
    號判決將原判決廢棄，發回原審法院。經原審更為審理，仍
    判決駁回。上訴人不服，提起本件上訴。
二、上訴人起訴主張：91年1月30日修正公布之土地稅法第33條
    第2項規定，為促進經濟發展，對於依前項及第34條規定稅
    率計徵之土地增值稅，自本法中華民國91年1月17日修正施
    行之日起2年內，減徵百分之五十。足見立法者已揭示上開
    條文自91年1月17日生效。被上訴人以財政部令釋施行日期
    為91年2月1日而排斥立法原旨91年1月17日特定施行日期，
    有違反法律信賴保護原則。又財政部91年3月5日台財稅字第
    0910451676號令（下稱財政部91年3月5日令），對既成事實
    交易，准為虛偽撤銷，僅變更期日者，即可為減半課征之適
    用，違反租稅公平原則等語，求為判決撤銷訴願決定、復查
    決定及原處分，判命被上訴人應作成准上訴人減半課徵土地
    增值稅之處分。
三、被上訴人則以：依財政部91年1月31日台財稅字第091045079
    3號令（下稱財政部91年1月31日令）意旨，土地稅法第33條
    修正條文有關土地增值稅減半徵收2年規定之施行日期，應
    自總統公布施行之日起算至第三日即91年2月1日起生效施行
    。又立法院公報第91卷第10期院會紀錄土地稅法第33條條文
    修正草案條文對照表，審查會通過條文與行政院提案條文並
    無不同，是立法者並無明示應於91年1月17日為法規特定施
    行日之意思。土地稅法第33條第2項條文既於91年1月30日經
    總統令修正公布，依中央法規標準法第4條及第13條規定，
    自應以91年2月1日為該條文生效日。本件上訴人所有系爭土
    地於91年1月24日申報移轉現值，自不得追溯適用減半之稅
    率等語，資為抗辯，求為判決駁回上訴人之訴。
四、原審斟酌全辯論意旨及調查證據之結果，以：土地稅法第33
    條係於91年1月30日經總統令修正公布，其經立法院三讀通
    過修正時，該法施行細則未針對該條之修正另訂有特定施行
    日期，是其施行日期自應適用中央法規標準法第13條規定，
    即自91年2月1日生效。本件上訴人於91年1月24日訂約出售
    於91年1月31日完成登記，發生移轉所有權之效力。是以系
    爭土地其土地增值稅稅捐債務之成立時點即「土地所有權移
    轉時」，不論解為發生所有權移轉效力時，或是「之前的」
    訂立不動產物權移轉契約（書面）時（民法第761條參照）
    ，均在91年2月1日上開修正條文生效前。故被上訴人否准上
    訴人減半課徵土地增值稅之申請，於法並無違誤等語，判決
    駁回上訴人在原審之訴。
五、本院查：
（一）按「法律應經立法院通過，總統公布。」「法規修正之程
      序，準用本法有關法規制定之規定。」「法規明定自公布
      或發布日施行者，自公布或發布之日起算至第三日起發生
      效力。」「法規特定有施行日期，或以命令特定施行日期
      者，自該特定日起發生效力。」中央法規標準法第4條、
      第20條第2項、第13條及第14條分別定有明文。可知，法
      律之修正應經立法院通過，總統公布之程序。且該修正之
      法律，除法律本身或另以命令特定施行日期，自該特定日
      起發生效力外，如法律明定自公布日施行者，係自總統公
      布之日起算至第三日起發生效力。又「為促進經濟發展，
      對於依前項及第34條規定稅率計徵之土地增值稅，自本法
      中華民國91年1月17日修正施行之日起2年內，減徵百分之
      五十。」91年1月30日修正公布之土地稅法第33條第2項定
      有明文。查本項規定之「91年1月17日」乃本修正規定經
      立法院三讀通過之日。並如上所述，法律之修正尚須經立
      法院通過，總統公布之程序，故依本項文義已可知，其所
      謂「自本法中華民國91年1月17日修正施行之日起2年內」
      係指自於91年1月17日修正通過之規定施行之日起算2年內
      ，而非自「91年1月17日」起算2年內。且因依中央法規標
      準法第4條及第20條第2項規定，法律之制定及修正應經立
      法院通過，總統公布之程序，故立法者若要於法條中明定
      特定之施行日期，其表現方式為「自某年某月某日起....
      ..」，而非如上述土地稅法第33條第2項：「自本法中華
      民國91年1月17日修正施行之日起......」之文字。加以
      上述土地稅法第33條之修正理由明載：「近年來國內經濟
      不景氣，房地產交易亦低迷不振，土地價格下跌，......
      爰增訂第2項及第3項，對於依現行累進稅率計徵之土地增
      值稅，自本法本次修正施行之日起2年內，減徵百分之五
      十，以活絡不動產市場，刺激景氣復甦。」足知，91年1
      月30日修正公布之土地稅法第33條第2項所規定減徵百分
      之五十土地增值稅，係自該條修正公布施行之日起算2年
      內。再因土地稅法本次修正公布者僅第33條，且同法第59
      條復規定：「（第1項）本法自公布日施行。（第2項）本
      法90年5月29日修正條文施行日期，由行政院定之。」故
      依上述規定及說明，此修正規定之施行日期為自公布日91
      年1月30日起算第三日即同年2月1日。是該項所規定土地
      增值稅之減半徵收期間應自91年2月1日起算2年。故而，
      財政部91年1月31日令，釋示91年1月30日修正公布之土地
      稅法第33條第2項增訂土地增值稅減半徵收2年之規定，於
      91年1月17日經立法院三讀通過，自總統公布施行之日起
      算至第三日起生效施行一節，依上開所述，核屬闡明法規
      之原意，並無上訴意旨所稱釋示超過法律情事。上訴意旨
      主張91年1月30日修正公布之土地稅法第33條第2項規定之
      土地增值稅減半徵收起算日，應為法條明文規定之91年1
      月17日，否則即有違法律之明文規定及信賴保護原則云云
      ，核屬其一己主觀之見解，並無可採。
（二）又按「主旨：一、土地稅法第33條修正條文關於增訂土地
      增值稅減半徵收2年之規定，業於91年2月1日正式生效施
      行。依據本部91年1月31日台財稅字第0910450793號令，
      原則上，土地移轉案件屬一般合意移轉及形成判決以外之
      判決移轉者，應以申報日為適用新舊法規之基準日。惟於
      首揭修正條文生效之日前已申報土地移轉，迄今尚未辦妥
      移轉登記者，如因故依『土地所有權移轉或設定典權申報
      現值作業要點』規定申請撤銷，並於減半徵收期間內再行
      辦理現值申報，亦應有減半徵收規定之適用。......。」
      固經財政部91年3月5日號令釋示在案（本令因土地稅法第
      33條已於94年1月30日修正，已經財政部96年11月26日台
      財稅字第09604560030號令不再援引適用）。惟查，上訴
      人係於91年1月24日訂約出售系爭土地，同日向被上訴人
      所屬松山分處申報土地移轉現值，並於同年月31日完成系
      爭土地之移轉登記等情，為原審依調查證據之辯論結果所
      確定之事實，足認財政部91年3月5日令與本件應否減半課
      徵土地增值稅之爭議無影響。而91年1月30日修正公布之
      土地稅法第33條第2項所規定「減徵百分之五十」土地增
      值稅，係應自該條修正施行之91年2月1日起算2年內，乃
      依據法律明文規定之解釋，亦已如上述。故上訴意旨以上
      述財政部91年3月5日令減半徵收規定生效前申報移轉再撤
      銷，生效後重行申報移轉可減半徵收，係製造稅負不公，
      而違公平原則云云，主張91年1月30日修正公布之土地稅
      法第33條第2項規定之「減徵百分之五十」，應自該條明
      定之91年1月17日起適用云云，並無可採。
（三）綜上所述，91年1月30日修正公布之土地稅法第33條第2項
      增訂土地增值稅減半徵收2年之期間，既應自91年2月1日
      起算，故原判決以上訴人訂約出售系爭土地、申報系爭土
      地移轉現值及移轉登記時間均在91年2月1日之前，而維持
      被上訴人所為否准減半課徵土地增值稅之處分及訴願決定
      ，並駁回上訴人在原審之訴，核無違誤。上訴論旨，仍執
      前詞，指摘原判決違背法令，求予廢棄，為無理由，應予
      駁回。
六、據上論結，本件上訴為無理由。依行政訴訟法第255條第1項
    、第98條第1項前段，判決如主文。
中    華    民    國    99    年    1     月    28    日
                    最高行政法院第一庭
                        審判長法官  鄭  淑  貞
                              法官  鄭  忠  仁
                              法官  曹  瑞  卿
                              法官  陳  鴻  斌
                              法官  楊  惠  欽
以  上  正  本  證  明  與  原  本  無  異
中    華    民    國    99    年    1     月    29    日
                              書記官  張  雅  琴


司法院資訊處製作；財團法人民間司法改革基金會備份。
